【裁判字號】    98,重上,82
【裁判日期】    990309
【裁判案由】    回復所有權登記等
【裁判全文】
臺灣高等法院臺南分院民事判決  98年度重上字第82號
上  訴  人  乙○○
            丙○○
共      同
訴訟代理人  吳永茂  律師
            羅玲郁  律師
被 上 訴人  甲○○
訴訟代理人  林永發  律師
上列當事人間請求回復所有權登記等事件，上訴人對於中華民國
98年8月18日臺灣臺南地方法院第一審判決（96年度訴字第1339
號），提起上訴，本院於99年2月23日言詞辯論終結，判決如下
：
    主  文
上訴駁回。
第二審訴訟費用由上訴人連帶負擔。
    事實及理由
甲、被上訴人之主張：
一、於原審之主張：
（一）上訴人係父女，上訴人乙○○與被上訴人係兄弟。被上訴
      人於民國76年3月6日向李龍山購買臺南縣永康巿建國段11
      及14地號2筆農地（重測前為網寮段220、221之1地號，下
      稱系爭土地，若敘述地段，則記載重測前名稱），價金新
      臺幣（下同）132萬9600元。被上訴人因無自耕能力，遂
      借上訴人乙○○名義登記，即以被上訴人為委任人，上訴
      人乙○○為受任人而登記系爭土地之所有權。
（二）被上訴人係與李龍山親自接洽並訂定買賣契約，於76年3
      月6日先支付20萬元訂金，嗣先後於同年3月10日、13日及
      20日支付現金20萬元、20萬元及60萬元，俟出賣人交出有
      關證件時再支付尾款20萬8000元及印花稅1600元（系爭土
      地面積計2216平方公尺，俗稱2.216分，每分價金60萬元
      ），付款方式可參被上訴人所提買賣契約書影本上之記載
      （原本不慎遺失）。上訴人乙○○無法舉證與李龍山訂立
      買賣契約及支付價款之事實。
（三）上訴人乙○○明知該土地非其所有，竟趁系爭土地於92年
      間重測，經臺南縣永康地政事務所通知其持原所有權狀前
      往更換新權狀之機會，謊稱原所有權狀遺失，並簽立切結
      書以取得新權狀。再於93年10月19日與上訴人丙○○通謀
      虛偽意思表示訂立系爭土地買賣契約，而分別於同年10月
      29日及12月3日將系爭2筆土地所有權移轉登記予上訴人丙
      ○○。
（四）被上訴人主張為系爭土地之所有人，其證明方法除前揭李
      龍山與被上訴人簽訂之土地買賣契約及李龍山證言外，尚
      有下列事證：
  1.系爭土地於76年4月14日登記為上訴人乙○○所有後，所有
    權狀即由被上訴人保管迄今。且曾於80年12月20日交由上訴
    人乙○○向第一銀行大灣分行借款880萬元並設定抵押權，
    於辦畢後上訴人乙○○即交還被上訴人保管。
  2.系爭土地雖登記為上訴人乙○○名義，然為保障被上訴人權
    益，於76年4月22日，上訴人乙○○曾為被上訴人之配偶李
    江碧蓮設定抵押權登記（因被上訴人為公務員不便出名登記
    ），有手抄土地謄本可證。
  3.系爭土地自76年買受迄今，均由被上訴人占有及耕種甘蔗及
    椰子樹。
  4.被上訴人於75年4月10日出售所有高雄巿新興區○○街190巷
    10號之3層樓房，及高雄巿苓雅區○○○段1141之21地號土
    地，所得價款計235萬元，故有資力於上開時間向李龍山購
    買系爭土地。
  5.88年7月10日家族共有土地協調會議中，根據上訴人乙○○
    所提出之錄音譯文，有關系爭土地對話部分：
  (1)重新整理譯文第2頁第6行下半段上訴人乙○○說：「‧‧‧
    你石金說：剩下的都不要，只要網寮段給我登記回去就好，你
    有講嘸」。
  (2)重新整理譯文第12頁第10行下半段上訴人乙○○說：「‧‧
    ‧他石金講都不要，說你網寮段那邊登記還我就好，剩下都
    不要。」
  (3)全程譯文第15頁第10行上訴人乙○○說：「到83年2月7日你
    說那個網寮段是我私人土地，要登記還給我就好」。
  (4)全程譯文第24頁第5行，上訴人乙○○女婿說：「880萬元是
    用那塊土地借880萬元。」
  (5)全程譯文第24頁第6行被上訴人說：「我給你講過了，是當
    初用我私人網寮段那一塊土地去借的。」
  (6)全程譯文第25頁第9行李美玉說：「對啦﹗本來就要算清楚
    ，你的，他借的」。同頁第10行上訴人乙○○說：「看什麼
    處理，等到我那邊土地有賣！」
  (7)全程譯文第40頁第11行李美玉說：「所有權登記二叔上訴人
    乙○○去借款這樣看銀行給你變更否？所有權人也要作保。
    」
  (8)全程譯文第42頁第7行李美玉說:「這一陣子是在講網寮段那
    一塊土地﹗」同頁第8行被上訴人說：「我老早移轉申報書
    就拿給他蓋章，而他不蓋。」
  (9)全程譯文第42同頁第9行上訴人乙○○說：「我會給你吃掉
    嗎？」
    由上協調會對話，上訴人乙○○均承認系爭土地為被上訴人
    所有。參加該協調會之家族成員也均知悉系爭土地係被上訴
    人向李龍山購買。
  6.原審89年度重訴字第31號上訴人乙○○另案訴請被上訴人清
    償債務事件法院整理「不爭執點附表」其中「編號5」有：8
    0年12月26日上訴人乙○○以被上訴人私有坐落永康巿網寮
    段220地號土地，提供上訴人乙○○向第一銀行貸款880萬元
    （按其出處參見被上訴人90年3月7日準備書狀第3頁（3）及
    上訴人乙○○90年3月12日爭點整理狀不爭之事實1、（3）
    中之部分貸款，詳該案卷第2宗第256頁被上訴人準備書狀及
    第250頁上訴人爭點整理狀）。上訴人乙○○提供系爭土地
    向第一銀行貸款880萬元設定抵押權尚需被上訴人同意，足
    見系爭土地係被上訴人借用上訴人乙○○之名義登記所有權
    。
（五）系爭土地被上訴人提供予上訴人乙○○向第一銀行設定抵
      押貸款，後因上訴人乙○○逾期未繳利息，遭第一銀行聲
      請強制執行，上訴人乙○○為將系爭土地移轉為上訴人丙
      ○○名義，需先清償銀行債務，乃由上訴人乙○○籌措資
      金，於93年11月4日匯入上訴人丙○○第一銀行大灣分行
      帳戶，翌日再由上訴人丙○○上開帳戶匯464萬元入上訴
      人乙○○帳戶，加上原有存款，共500多萬元，以清償上
      訴人乙○○對第一銀行債務553萬元。上訴人乙○○並於
      93年11月5日與銀行達成協議撤銷查封，再於93年11月29
      日及同年12月3日以假買賣方式過戶與上訴人丙○○。上
      訴人丙○○帳戶資金之零存整付匯入匯出，係上訴人乙○
      ○慣用之資金調度技倆，製造上訴人丙○○付款假象，因
      此系爭土地登記上訴人丙○○名義後即向土地銀行抵押貸
      款400萬元償還洪辜秀卿250萬元、李南毅100萬元，丙○
      ○50萬元，共400萬元，上訴人丙○○未出分文即取得系
      爭土地所有權。上訴人2人以通謀虛偽意思表示所為買賣
      契約無效。縱非無效，上訴人乙○○亦屬無權處分，上訴
      人丙○○亦明知系爭土地為被上訴人所有，故上訴人2人
      負有塗銷所有權移轉登記之義務。
（六）89年1月26日農業發展條例修正公布後，無自耕農能力之
      自然人亦得承受耕地，被上訴人即向上訴人乙○○請求將
      系爭土地移轉登記為被上訴人名義，但上訴人乙○○以系
      爭土地抵押債務未清償致抵押權未能塗銷為由，拖延履行
      回復名義登記，致遭第一銀行聲請強制執行。在法院執行
      程序中，被上訴人為捍衛系爭土地免遭拍賣，數次提出異
      議之訴及聲明異議，亦足見系爭土地係被上訴人所有。被
      上訴人再次以本件起訴狀繕本之送達向上訴人乙○○表示
      終止借名登記之委任關係。系爭土地係上訴人乙○○以自
      己名義為被上訴人取得之權利，依民法第541條第2項規定
      ，上訴人乙○○應將系爭土地所有權回復登記予被上訴人
      。
（七）對上訴人答辯之陳述：
  1.上訴人提出「共同出資購買土地合約書」3份及「收支明細
    表」等證物，均發生在79年後，被上訴人係於76年3月6日向
    李龍山購買系爭土地。另系爭土地係由被上訴人出面向李龍
    山購買，而被上訴人與上訴人乙○○共同購買之土地，皆由
    上訴人乙○○出面訂立契約。故上開合資購買土地情形，與
    系爭土地情況不同。
  2.目前刑事訴訟法，對於檢察官偵訊筆錄，除非有顯不可信的
    情形，否則均認有證據能力。上訴人丙○○在檢察官偵訊中
    ，先承認其向第一銀行價購系爭土地，但證人即第一銀行專
    員江秀鳳則證述上訴人丙○○未曾向第一銀行價購該2筆農
    地，可知上訴人2人係以通謀虛偽意思表示訂立買賣契約，
    並非與第一銀行有訂立買賣契約。
  3.依原審91年度重訴字第118號判決書，上訴人乙○○、配偶
    李王桂枝及媳婦馬淑芬等三人，曾通謀虛偽意思表示，設定
    假債權抵押三千萬元給馬淑芬（債權人），案經第一銀行提
    起訴訟，經原審判決認定係假債權撤銷確定，證明本案上訴
    人2人係採用同一製造資金流向手法，通謀虛偽意思表示假
    買賣。
二、於本院補稱：
（一）上訴人丙○○於上訴狀中提出台灣土地銀行永康分行帳號
      000000000000帳戶存摺影本，但經分析後，其與上訴人乙
      ○○自從於91年間向第一銀行貸款之後，所有銀行存款帳
      戶(含農會)即予封存不用，其銀行存入支出款項均透過上
      訴人乙○○之子李南毅帳戶進出，並先後匯入丙○○帳戶
      25萬元，支應該帳戶貸款利息，此與以丙○○作為人頭帳
      戶有直接關係。該帳戶另有140萬元係以丙○○名義自己
      匯入(自94年3月1日起至98年11月2日止)先後匯入該帳戶9
      次，自己匯入6次合計100萬元，存入現金3次合計40萬元
      ，其匯款資金來源不明，以上訴人丙○○於永康地政事務
      所充當臨時員，每個月薪資不到2萬元，即使每月薪資收
      入全部支付該項銀行貸款400萬元本息31,133元即已不敷
      支付，一定有其他資金來源挹注，聲請鈞院追查該匯款之
      資金來源，以釐清真相。
（二）上訴人丙○○於原審主張向台灣土地銀行貸款4百萬元，
      其還款來源係其自己及其配偶丁○○之薪資收入。但於上
      訴狀卻又載稱其配偶並未支應。上訴人丙○○係地政事務
      所臨時人員，每月薪資收入不到2萬元，以其收入要支應
      購買坐落高雄巿三民區○○里○○街104號10樓之1房屋土
      地地號:鼎泰段1353地號)貸款390萬元。及購買坐落台南
      縣永康巿富強路一段98巷62弄2號房屋(土地地號:西勢段
      1397-32地號)貸款410萬元，加上以系爭2筆農地向台灣土
      地銀行貸款400萬元，合計貸款1,200萬元，每個月要攤還
      本金及利息將近9萬元，並非上訴人丙○○所能負擔;若加
      上丈夫收入，亦甚窘迫。足認上訴人丙○○並非系爭2筆
      土地之真正買受人，其係與上訴人乙○○通謀虛偽意思表
      示。又本於通謀虛偽意思表示之請求權並無消滅時效之問
      題。
（三）原審92年度訴字第574號第三人異議之訴事件及91年度執
      字第14964號給付借款強制執行事件，被上訴人因鑒於自
      己所有之系爭土地被查封拍賣，因所有權登記上訴人乙○
      ○名下，無法以登記所有權人地位提起第三人異議之訴，
      為保護土地免遭拍賣，乃權宜措施以現耕種人地位主張「
      承租權」、「占有」「地上權」等不一而足、以排除強制
      執行，但實際上並無承租關係，亦無地上權設定，此乃為
      捍衛及保障實際所有權不得已之措施，由此亦可證明系爭
      土地係被上訴人所有，否則又何須提起第三人異議之訴？
（四）嗣於80年12月20日上訴人乙○○邀約合夥共同購買土地，
      被上訴人同意提供系爭2筆登記上訴人乙○○名義農地向
      第一銀行辦理抵押權設定貸款，同時塗銷被上訴人之妻李
      江碧蓮抵押權登記，並擇該2筆中1筆面積較大者網寮段22
      0地號農地借到880萬元，及以前與上訴人乙○○合夥共同
      購買，登記乙○○名義之坐落台南縣歸仁鄉○○○段1小
      段3、5、6、8、9、10、11、12地號等8筆農地，辦理設定
      抵押權貸款，借到1,050萬元，合計向第一銀行貸款1,930
      萬元，始共同購買坐落台南縣歸仁鄉○○段72、72-1地號
      等2筆農地，合計支付價款1,594萬餘元，其餘335萬餘元
      存在上訴人乙○○帳戶備供支付利息。被上訴人雖提供系
      爭2筆土地所有權狀予上訴人乙○○辦理貸款，惟於辦竣
      後，上訴人乙○○仍將二紙權狀送還被上訴人保存，迄今
      仍在被上訴人手中。
（五）被上訴人發現上訴人乙○○向永康地政事務所謊報舊所有
      權狀遺失用切結書方式取得該2筆重測後建國段2筆土地之
      新所有權狀，於94年間向台灣台南地方法院檢察署提出偽
      造文書告訴並經起訴(94年度偵字第14099號），原審認上
      訴人乙○○非用補發網寮段權狀後再去換取新權狀，電子
      土地檔案未載有補狀記載資料為理由判決無罪確定。被上
      訴人始提起本件民事訴訟。惟起訴書以地主李龍山之供證
      等將上訴人二人起訴，其認定事實如下:
  1.被上訴人甲○○於民國96年3月6日向李龍山購買系爭2筆農
    地。
  2.被上訴人係以現金給付，並非以上訴人乙○○名義開立之永
    康巿農會支票支付價金。
  3.系爭土地曾設定最高限額抵押權予被上訴人之妻李江碧蓮，
    以為擔保，且土地所有權狀則由被上訴人甲○○持有保管。
  4.系爭土地曾向第一銀行辦理抵押借款，並以533萬元之底價
    向法院聲請拍賣。
  5.上訴人乙○○於93年10月22日、同年月27日向第一銀行申請
    停止拍賣及聲明找到買主，願意以553萬元之價格承買。
  6.上訴人丙○○未曾向第一銀行價購系爭2筆農地，係分別於
    93年11月29日、同年12月3日自上訴人乙○○移轉登記而來
    。
  7.系爭土地於76年4月14日登記在上訴人乙○○名下。
  8.系爭土地所有權狀2份由被上訴人甲○○所保管，並未遺失
    。且上訴人乙○○就所有權狀係被上訴人所有不爭執。
  9.上訴人乙○○於93年11月17日向台南縣永康地政事務所切結
    上開土地所有權狀遺失申請辦理地籍圖重測權利書狀換發。
（六）上訴人乙○○是大灣舊部落地區知名的掮客，兩造合夥共
      同購買土地，都是其一手包辦，一方面當掮客，一方面當
      買主，兩方通吃，如合夥購買坐落台南縣歸仁鄉○○○段
      1小段3、5、6、8、9、10、11、12地號等八筆農地就是其
      一手包辦，從介紹到訂約及買主都是其一人決定。
（七）地主李龍山平時與上訴人乙○○業務往來頻繁，因乙○○
      經營挖土機，李龍山經營運送土方、砂石貨運業，業務相
      關，而且與李龍山又有親戚關係(李龍山是上訴人乙○○
      弟媳婦的弟弟)且是鄰居，住家相距不到五百公尺，2人很
      親近。因此上訴人乙○○果真要向李龍山購地，絕對不會
      透過被上訴人去向李龍山購買系爭2筆農地。何況被上訴
      人與李龍山職業不同，平常很少往來，依一般經驗可佐證
      上訴人乙○○不會委託被上訴人去向李龍山買地。
（八）被上訴人購買系爭2筆農地資金來源，源自被上訴人於75
      年3月29日出售原住坐落高雄市○○區○○街190巷10號土
      地及房屋與莊啟耀，於75年5月20日收清尾款，先後所收
      到之價款合計235萬元存入銀行，76年3月6日向李龍山購
      買系爭2筆農地，於76年3月20日領出支付價款(存入銀行
      計八個月時間)。
（九）上訴人丙○○是在83年1月間結婚，因就業於台南縣永康
      地政事務所臨時員的關係，婚後與其夫丁○○(當時亦在
      永康地政事務所服務，後轉至高雄巿國稅局服務)夫婦倆
      仍一起居住於岳父上訴人乙○○，且三餐共同生活在一起
      ，直至91年間購買坐落台南縣永康巿富強路1段98巷62弄2
      號房屋，始搬該處，結束與上訴人乙○○共同居住生活長
      達八年之時間。上訴人丙○○與其夫丁○○倆對上訴人乙
      ○○與被上訴人甲○○等倆兄弟自89年起爭執、訴訟內情
      知之甚詳。何況於88年7月10日家族共有土地協調會議，
      上訴人乙○○還加派其女婿丁○○出席會議，尤其是對有
      關系爭2筆農地是誰所有知情甚詳，並在議埸發言問:「你
      講880萬元是那一塊土地借880萬元」。被上訴人甲○○答
      :「我給你講過了，是用當初我私人網寮段那一塊土地去
      借的」。經過索地紛爭及家族共有土地協調會議過程，上
      訴人乙○○全家人都知道系爭2筆農地是被上訴人甲○○
      向地主李龍山購買所有的。
（十）被上訴人於原審即主張:上訴人丙○○與其父即上訴人乙
      ○○通謀虛偽意思表示，乘上訴人乙○○償還第一銀行
      553 萬元和解債款法院撤銷查封後，隨即訂立假買賣契約
      未給付分文與乙○○即取得系爭2筆農地之所有權登記，
      其2人通謀虛偽意思表示所立之買賣契約無效。否則，因
      上訴人乙○○將系爭土地所有權移轉登記予上訴人丙○○
      之行為，亦屬無權處分，而上訴人丙○○亦明知系爭土地
      為被上訴人所有，故上訴人2人負有塗銷系爭土地所有權
      移轉登記之義務。
三、原審認被上訴人與上訴人乙○○間就系爭土地係借名登記之
    法律關係，並認上訴人乙○○將系爭土地移轉登記予上訴人
    丙○○係無權處分而判決：
  1.上訴人等應將臺南縣永康巿建國段11地號土地於93年10月29
    日以買賣為登記原因，原因發生日期93年11月19日，由上訴
    人乙○○移轉登記予上訴人丙○○之所有權登記塗銷。
  2.上訴人乙○○於前揭土地所有權回復其名義後，應將其所有
    權回復登記為被上訴人名義。
  3.上訴人等應將臺南縣永康巿建國段14地號土地於93年12月3
    日以買賣為登記原因，原因發生日期93年10月19日，由上訴
    人乙○○移轉登記予上訴人丙○○之所有權登記塗銷。
  4.上訴人乙○○於前揭土地所有權回復其名義後，應將其所有
    權回復登記為被上訴人名義。
  5.訴訟費用由上訴人負擔。
    並無違誤，上訴為無理由。
四、並聲明：（一）上訴駁回。（二）第二審訴訟費用由上訴人
    負擔。
乙、上訴人之主張：
一、於原審之答辯：
（一）被上訴人於下列事件中均自承系爭土地為上訴人乙○○所
      有，被上訴人係向上訴人乙○○承租系爭土地並已給付租
      金，被上訴人有租賃權及地上權等事實，基於「禁反言原
      則」，被上訴人絕非系爭土地之真正購買者及權利人：
  1.被上訴人對原審91年度執字第14964號強制執行程序之民事
    異議狀記載「異議人在系爭土地上有耕種權，依民法第832
    條規定，異議人以竹木為目的而使用其土地，享有地上權。
    」
  2.被上訴人於原審92年度訴字第574號第三人異議之訴起訴狀
    記載「原告（即被上訴人，下同）於債務人名義所有‧‧‧
    原告在系爭土地上有耕作權，依民法第832條規定，原告以
    竹木為目的而使用其土地，享有地上權‧‧‧」。並於言詞
    辯論程序供稱：「原告自76年起即有地上權，地租是視收成
    狀況隨意給，沒有固定多少錢，我不清楚從76年到現在付過
    多少地租給地主（即上訴人乙○○）過。」。
  3.被上訴人於鈞院92年度上易字第201號第三人異議之訴上訴
    狀記載「請求確認上訴人（即本件之被上訴人）就坐落臺南
    縣永康市○○段220、221之1地號等2筆土地，其地上物存在
    不定期限之租賃關係‧‧‧被上訴人（即本件之上訴人）與
    上訴人口頭約定，同意自76年4月22日起在該系爭2筆土地上
    耕作，有使用及收益之權，上訴人依收益多寡提成支付租金
    ，前數年間大部分種植甘蔗，收成之後，依約定分年給付現
    金5千元‧‧‧綜上所述，上訴人主張兩造間為不定期限之
    租賃關係，上訴人應受有關權益法律保障‧‧‧」。於92年
    10 月6日準備程序中供稱「（有無租約）？兄弟間只有口頭
    約定，租金我有付，有收據。每次租約10年為1期。故我主
    張系爭土地上有租賃關係。‧‧‧（乙○○有無到庭？）沒
    有來，但我有帶證人李振發，他知道我租賃種植的過程，他
    也幫我種植的。（上訴人與臺糖簽契約或是地主？）按照規
    定，要地主與臺糖簽訂契約，故用乙○○的名義與臺糖簽訂
    契約而不是我‧‧‧（與臺糖簽訂契約是否你去辦的？）不
    是，是乙○○辦完之後，把印鑑卡交給我的」。
（二）系爭土地係由上訴人乙○○委託被上訴人出面向李龍山購
      買，實際購買人係上訴人乙○○。被上訴人雖主張系爭土
      地係由其出資購買，只是以上訴人乙○○之名義辦理登記
      云云。然被上訴人任職稅捐稽徵處，只要牽涉被上訴人權
      利事項，被上訴人均要求上訴人乙○○簽訂書面契約並會
      算，有共同出資購買土地合約書3份、會算單7份可參。則
      循被上訴人與上訴人乙○○間數十年來互動模式，就系爭
      土地被上訴人定會要求上訴人乙○○書立信託登記書面文
      件並要求上訴人乙○○簽名，以確保其權利。然被上訴人
      於前述強制執行、第三人異議之訴及被上訴人因系爭土地
      對上訴人提起偽造文書之刑事訴訟程序中（按係被上訴人
      指上訴人乙○○謊稱權狀遺失，申請新權狀）始終無法提
      出此書面憑證，顯與上訴人乙○○及被上訴人互動模式有
      違，被上訴人就信託契約之存在無法舉證，其所述顯不實
      在。
（三）按依本法所為之登記，有絕對效力，土地法第43條定有明
      文。被上訴人主張系爭土地為其向李龍山購買，就此購買
      事實應負舉證責任，並提出買賣契約書正本。
（四）上訴人乙○○與被上訴人間「家族共有土地協調會」之錄
      音內容並無法彰顯系爭土地所有權誰屬。原判決引用上訴
      人乙○○與被上訴人間家族協調會內容認系爭土地為被上
      訴人所有。然苟系爭土地為被上訴人所有，但被上訴人又
      主張系爭土地曾為其配偶李江碧蓮設定抵押權，然該抵押
      權設定之權利價值僅為60萬元，系爭土地之買賣價格為13
      0餘萬元，此與通常信託登記之土地均設定超過信託土地
      價值之抵押權之設定常態並不相符。再者，該抵押權設定
      已於80年12月20日以清償為原因塗銷。若被上訴人果為系
      爭土地之信託權利人，則又為何辦理抵押權塗銷？且後續
      亦無其他保障權利行為，均與信託登記常態不符。本件實
      為上訴人乙○○向被上訴人借款60萬元，為擔保該筆借款
      ，而有抵押權之設定，且因原約定1年內還款，方將權利
      存續期間定為1年。被上訴人雖又稱設定扺押權有利息所
      得，係考量節省稅金，所以沒有申報足額云云。惟被上訴
      人係服務於稅捐機關，若確無利息所得亦無須申報。是被
      上訴人若真為保其權利，亦應設定足額之抵押權，是被上
      訴人所稱實不可採。
（五）被上訴人主張系爭土地所有權狀經上訴人乙○○謊稱遺失
      ，並簽立切結書以換發新權狀，而據以向臺灣臺南地方法
      院檢察署告訴上訴人二人偽造文書，經原審以95年度易字
      第124號刑事判決無罪，亦經鈞院以95年度上易字第482號
      判決上訴駁回確定，被上訴人誣指上訴人乙○○謊報所有
      權狀遺失向地政事務所申請補發所有權狀云云，全屬子虛
      。實則土地權狀並非遺失而係93年11月4日因地籍圖重測
      而核發新所有權狀，此由上開刑案原審去函永康地政事務
      所，經永康地政事務所95年3月17日所登記字第095000223
      4號函覆，土地因地籍圖重測，於92年11月3日登記完畢後
      同時繕發土地所有權狀，且查詢電腦資料並無發現有任何
      登載遺失之情況可知。
（六）上訴人乙○○於90年3月12日爭點整理狀並未就系爭土地
      有所主張，原審89年度重訴字第31號民事判決整理不爭執
      點附表顯有違誤，被上訴人據此錯誤附表主張權利，自不
      足採。又即使附表為真，該判決理由中整理之不爭執事項
      為【3、本件經協同兩造整理並協議簡化爭點及不爭執點
      後結果如下：兩造不爭執之事實為：（1）兩造各出2分之
      1 資金，合資購買坐落臺南縣歸仁鄉○○○段1小段第3、
      5 、6、8、9、10、11、12地號及臺南縣歸仁鄉○○段第
      72 、72之1地號土地，合計共10筆土地。（2）購買前開
      10筆土地共支付價款3094萬1530元。（3）82年2月20日兩
      造曾結算過，得出「截至82年2月21日止被告尚欠原告68
      萬330 元」之結論。（4）第一銀行90年4月13日、90年4
      月19日函覆本院，原告已繳納之銀行貸款及利息數額】亦
      未認定系爭土地為被上訴人所有，且未予抵銷被上訴人於
      該事件所未給付之利息，自不得據以認定系爭土地為被上
      訴人所有。
（七）上訴人二人間就系爭土地係合法買賣，並無通謀虛偽意思
      表示之情事，被上訴人就其此項主張應負舉證責任。再則
      ，被上訴人主張上訴人二人間為假買賣，對上訴人二人提
      起侵占、詐欺取財罪之告訴，業經原審及鈞院以上開刑事
      判決無罪確定在案，判決理由中業已明白表示「被告丙○
      ○、乙○○就系爭土地之買賣，為真買賣，而非假買賣」
      。被上訴人未能提出確實新證據，一再興訟，徒費司法訴
      訟資源。
（八）上訴人丙○○與上訴人乙○○之債權人第一銀行連繫後，
      以553萬元交付第一銀行，由第一銀行撤回強制執行，並
      塗銷抵押權登記，再辦理所有權移轉登記於上訴人丙○○
      名下。上訴人丙○○支付款項方式，係先向洪辜秀卿、李
      南毅二人借款，後向銀行貸款四百萬元，以返還渠等二人
      ，此業經證人洪辜秀卿、洪麗紅、李南毅於原審上開刑事
      案件審理程序時證述明確。佐以上訴人丙○○第一銀行帳
      戶於93年11月4日分別由自己及洪辜秀卿、李南毅匯入100
      萬元、250萬元、70萬元，並於同月5日再匯出464萬元至
      上訴人乙○○帳戶，上訴人丙○○確有支付購地價款，且
      係在第一銀行之同意、主導下達成，用以清償上訴人乙○
      ○之欠款。
（九）系爭土地並非被上訴人所有，被上訴人起訴請求塗銷上訴
      人二人間所有權移轉登記，並回復登記為被上訴人名義，
      自屬無據。即便系爭土地真為被上訴人購買，按土地法第
      四十三條規定，上訴人乙○○依土地法登記系爭土地為所
      有權人，即具有絕對真實之公信力。本件上訴人丙○○買
      賣資金流向清楚，更因此負有400萬元債務，其信賴土地
      公示登記買受系爭土地應受保護，被上訴人亦不得請求塗
      銷上訴人二人間所有權移轉登記。
二、於本院補稱：
（一）被上訴人所提出系爭土地之買賣契約書影本不得作為本件
      判決依據。按法院為判決時，應斟酌全辯論意旨及調查證
      據之結果，依自由心證判斷事實之真偽。法院依自由心證
      判斷事實之真偽，不得違背論理及經驗法則。民事訴訟法
      第222條第1項、第3項定有明文。又民事訴訟法第353條規
      定，法院得命提出文書之原本，不從前項之命提出原本或
      不能提出者，法院依其自由心證斷定該文書繕本或影本之
      證據力。被上訴人所提其與訴外人李龍山間買賣契約書影
      本，上訴人爭執其真正，而被上訴人始終無法提出正本。
      該買賣契約書第5款約定：「（76年）3月20日支付40萬元
      ，第2期款交出土地所有權狀並向農會塗銷設定登記，交
      付印鑑證明及認章手續完竣後1次付清」。惟該買賣契約
      書記載價款之交付則為「3月13日收到20萬元、3月10日收
      到20萬元、76年3月20日收到現金60萬元。」。付款之方
      式似與契約之約定不同。李龍山於94年5月18日在臺南地
      方法院檢察署以證人身分接受訊問時證稱:「(甲○○是一
      次付清價金，還是分期支付121萬元?)我忘記了。(甲○○
      係將價金拿到你家交給你?應該是。(你有無印象甲○○拿
      現金到你家幾次?)我確定不超過2次，我確定沒有分期」
      。94年12月27日則證稱:「是甲○○到我家和我談，在甲
      ○○家簽約，價金也是在甲○○家住處交付，是分期交付
      」。95年7月12日則於原審刑事庭證稱:「(買賣價金是如
      何付款?)分2、3次都是拿現金，都是跟甲○○拿的。(拿
      錢的地方在哪裡?)我有去甲○○家拿過。(如果有收錢，
      甲○○有無叫你寫甚麼給他?)沒有，我只知道去跟他拿了
      3次錢」等語。故李龍山所證關於系爭土地之付款地、付
      款方式、付款次數，除與契約記載不同外，另證人證言亦
      前後矛盾，則系爭買賣契約之真實性已有可疑。李龍山係
      經營貨運行生意之人，其於事業之經營係經常使用印章，
      於本件之土地買賣契約書上之「立契約書人」欄上之重要
      事項上竟未使用印章，而按指印，之後數次收取價款，於
      該買賣契約書簽收時，亦仍均按捺指印，已與常情有違。
      李龍山於原審時竟證稱：「買賣契約書上的指紋是誰的指
      紋我不記得。」等語，更不可思議。顯見系爭契約並非真
      實，而不得採為本件判決基礎。
（二）系爭土地乃上訴人乙○○先行向李龍山接洽談妥買賣價格
      後，再由被上訴人甲○○出面處理買賣細節。此見李龍山
      於94年12月27日出庭時證稱:「(買賣永康市○○段11、14
      號土地價金是何人跟你談?)因為年代久遠，我的印象不是
      很清楚，但我大概記得都是甲○○跟我談」。95年7月12
      日證稱:「(買主是誰?)我跟甲○○接觸，土地所有權狀登
      記給誰誰就是買主…(乙○○有跟你接洽?)太久我忘記了
       」。李龍山因為迴護被上訴人固未正面承認上訴人乙○
      ○與其接洽買賣，然其亦不否認，上訴人乙○○可能曾與
      其接洽。原判決採信被上訴人主張其購買系爭土地之資金
      來源，係於75年4月10日出售其所有高雄巿新興區○○街
      190巷10號之3層樓房及高雄巿苓雅區○○○段1141之21
      地號土地所得價款合計235萬元一節，然查該次買賣與系
      爭土地買賣相距1年之久。其資金流向如何，是否用於他
      處不無可疑，不可僅以被上訴人提出之土地買賣契約書即
      認該筆買賣價金用於支付系爭土地價款，被上訴人應提出
      確實資金流向證明。其次系爭土地買賣之資金係上訴人乙
      ○○以支票及現金交付於被上訴人後由被上訴人交予李龍
      山，證人李龍山亦已明白表示其買賣之意思合致為「土地
      所有權狀登記給誰誰就是買主」，是系爭土地確為上訴人
      乙○○向李龍山買受。
（三）證人李江碧蓮即被上訴人之妻於原審95年6月8日95年度易
      字第124號刑事庭證稱：「沙崙土地是一起買，乙○○與
      我們各出一半，該土地總價金1400多萬元，購買該土地資
      金乙○○先以歸仁鄉○○段土地借1050萬，本件系爭土地
      借款880萬，購地餘款530萬，存入乙○○戶頭支應土地抵
      押借款的利息…」等語（見原審卷第84頁）。查媽祖段之
      土地係上訴人乙○○與被上訴人合資購買，各出資一半，
      後向第一銀行貸得1050萬元。之後2人再合資購買沙崙之
      土地，僅須再300多萬元，其2人僅須各再出資100多萬元
      即可，被上訴人甲○○豈會以其獨資所有之系爭土地來貸
      得880萬元，以供上訴人乙○○合資購買沙崙之土地？且
      若系爭土地真屬被上訴人甲○○所有，所剩之餘額，應歸
      被上訴人甲○○，豈會反而存入乙○○之帳戶？此後又為
      何不再續辦任何抵押權設定登記以保障其信託權利？
（四）被上訴人雖主張之前所作承租之抗辯乃權宜之計。然查被
      上訴人於民事強制執行程序及民事訴訟程序非僅空口主張
      其為地上權人或承租人，並提出相關證物及證人說明承租
      過程，且對該案窮盡訴訟程序，方甘罷休，則若僅為權宜
      之計，被上訴人何能提出證人證物，若該證人證物係憑空
      偽作，則其於本案及刑事案件中所提相關證人證物之真實
      性又何以擔保?被上訴人玩弄司法之行為不僅徒費司法程
      序，且已喪失誠信，更顯本件主張之不可信。
（五）上訴人丙○○向上訴人乙○○購買系爭土地，並無任何違
      法情事。上訴人乙○○係系爭土地之前手所有人，已如前
      述。上訴人丙○○信賴土地登記及執行法院公告，而為買
      受應受保障。按土地法第43條規定，「依本法所為之登記
      ，有絕對效力」，上訴人乙○○依土地法登記為系爭土地
      為所有權人，即具有絕對真實之公信力。另上訴人丙○○
      係於執行程序中認當時拍賣公告價格合理，而私下向債權
      人及債務人表示買受意願。丙○○之資金來源，則包括其
      弟李南毅先行墊付保證金106萬6千元，再由丙○○自備12
      6萬4千元，向友人洪辜秀卿借款250萬元及向李南毅借款
      70萬元後，將餘款446萬4千元匯入上訴人乙○○帳戶，代
      上訴人乙○○清償對第一銀行債務553萬元。嗣系爭土地
      移轉登記予上訴人丙○○後，其即於同年12月29日以系爭
      網寮段220地號土地為土地銀行設定擔保債權最高限額480
      萬元抵押權及向土地銀行借款400萬元，俟同年12月31日
      該筆款項撥入上訴人丙○○於該銀行帳戶後，上訴人丙○
      ○即於同日自該帳戶匯出106萬6千元至李南毅第一銀行大
      灣分行帳戶、分別匯出250萬元及7萬5千元至晉鼎營造有
      限公司於第一銀行竹溪分行帳戶，再於94年1月17日匯出
      30萬元至李南毅上開帳戶。縱如被上訴人所稱：系爭土地
      之買賣係上訴人間通謀虛偽意思表示，被上訴人之請求權
      亦已罹於消滅時效。
（六）上訴人丙○○對上訴人乙○○與被上訴人間關於系爭土地
      之爭議並不知情。原判決引用家族協調會錄音譯文，認定
      上訴人丙○○之配偶丁○○自一開始即參與協調會，並多
      次就被上訴人為系爭土地所有權人及系爭土地與抵押權擔
      保債務變更名義等情有所發言而參與討論，其必知悉系爭
      土地係被上訴人所有。然查：上訴人乙○○與被上訴人甲
      ○○就2人間合夥及其他相關土地之權益爭執不下，故除
      卷內所附錄音內容之協調，二人私下亦有協調多次，在場
      協調之人僅知上開2人對合夥及相關土地多有爭議，對2人
      間土地所有分配情形均不知情。此見與該次協調之證人李
      美玉於本件相關刑事案件審理時出庭證稱：「（網寮段有
      2筆土地，當時他們兄弟協調情形？）沒有具體說何人的
      土地」、「當初沒有人說這土地是何人的，甲○○說土地
      是他的借給被告借款」、「他（乙○○）沒有承認是甲○
      ○的」等語。另證人丁○○於98年11月11日於鈞院出庭作
      證證稱:「…(你所參與88年7月10日乙○○及甲○○均在
      場之協調會，過程中乙○○及甲○○對於台南縣永康市○
      ○段220、220-1地號等2筆土地所有權歸屬，是否有爭議
      ？若有，雙方之爭議內容為何？)我有參加協調會，當時
      乙○○及甲○○在爭吵借款及土地如何估價的問題，土地
      有好幾筆，詳細地號我不清楚，當初也沒有講出地號。(
      上開協調會後，你所認定台南縣永康市○○段220、220-
      1地號等2筆土地所有權人為何人？)我不清楚何人提議要
      開協調會，是我岳父約我去的，我也不清楚2筆土地所有
      權是何人所有，因為土地有好幾筆…」由前述證述可知，
      上訴人乙○○與被上訴人在協調會中係針對多筆土地協調
      ，2人並未明確指出何筆土地為何人所有，與會之人亦無
      從知悉。故不得僅因丁○○參與協調會即認其知悉系爭土
      地係被上訴人所有。又丁○○對土地所有權誰屬，因上訴
      人乙○○與被上訴人爭執不下，選擇相信岳父乙○○仍屬
      人之常情。再者上訴人丙○○並未參與前述家庭協調會，
      當不得只因其夫丁○○曾經參與，即認上訴人丙○○亦知
      悉前述所有權之爭議。退萬步言之，系爭土地之借款係用
      於支付購買合夥土地之價款，屬合夥債權，上訴人丙○○
      向上訴人乙○○購買系爭土地之價金乃匯入上訴人乙○○
      於第一銀行之清償戶頭，該筆價金既用於清償被上訴人與
      上訴人乙○○之合夥債務，則被上訴人就因此所受之不當
      得利亦應先返還於上訴人丙○○，方得請求上訴人丙○○
      返還系爭土地。即便認系爭土地所有權屬被上訴人所有，
      則上訴人乙○○與被上訴人間所成立之借名契約未經終止
      ，被上訴人請求將系爭土地返還於被上訴人尚屬無據。縱
      被上訴人終止本件借名契約，然本件借名契約其約定條件
      為何?被上訴人得否冒然終止亦當一一論究，原判決未於
      理由中說明，該判決已違背法令。
三、並聲明：（一）原判決廢棄。（二）被上訴人在第一審之訴
    駁回。（三）第一、二審訴訟費用由被上訴人負擔。
丙、本件經協議簡化爭點，確認兩造不爭執及爭執事項如下：（
    本院卷第113頁反面）
一、不爭執事項
（一）於76年3月6日，由被上訴人出面向李龍山購買系爭土地，
      且由被上訴人以自己名義與李龍山簽訂契約，亦由被上訴
      人支付款項予李龍山，李龍山並不知實際上係由何人購買
      系爭土地。又上開購地時間，被上訴人並無自耕農身分，
      上訴人乙○○則有自耕農身分。
（二）被上訴人出面向李龍山購買系爭土地後，係登記在上訴人
      乙○○名下，且於76年4月22日為被上訴人之配偶李江碧
      蓮設定最高限額60萬元之抵押權，存續期間為76年4月20
      日起至77年4月20日止，該抵押權於87年12月20塗銷。嗣
      系爭土地於93年11月29日及同年12月3日，經以買賣為原
      因移轉登記予上訴人丙○○名下。
（三）被上訴人曾主張上訴人2人間所為系爭土地買賣為虛偽，
      向臺灣臺南地方法院檢察署提出告訴，經該署檢察官以上
      訴人2人涉有偽造文書罪嫌提起公訴，經原審以95年度易
      字第124號及本院95年度上易字第482號判決無罪確定。
（四）證據方面：
  1.兩造對被上訴人提出之88年7月10日上午10時30分有關「土
    地共有協調會」於原審89年度重訴字第31號事件中，由當時
    被告即被上訴人提出之錄音譯文內容不爭執。
  2.兩造對被上訴人就系爭土地於原審91年度執字第14964號強
    制執行程序曾提出異議狀記載「異議人（即被上訴人）在系
    爭土地上有耕種權‧‧‧享有地上權」。亦曾於原審92年度
    訴字第574號民事起訴狀中記載「（被上訴人）在系爭土地
    上有耕作權‧‧‧，享有地上權」及曾在本院92年度上易字
    第201號民事上訴狀中記載「請求確定上訴人（即本件被上
    訴人）就坐落臺南縣永康市○○段221之1地號及220地號等2
    筆土地，其地上物存在不定期限之租賃關係」均不爭執。
  3.系爭土地移轉登記為上訴人丙○○名下後，即以上訴人丙○
    ○名義向土地銀行貸款400萬元，並設定抵押權。
二、主要爭點：
（一）76年3月6日，由被上訴人出面向李龍山購買系爭土地，係
      被上訴人自己購買，或係受上訴人乙○○委託向李龍山購
      買？兩造之間有無委任、借名登記或信託關係？
（二）上訴人2人間就系爭土地間之買賣是否為通謀虛偽意思表
      示？
（三）上訴人乙○○將系爭土地所有權移轉登記予上訴人丙○○
      是否為無權處分？
丁、本院之判斷：
一、按稱「借名登記」者，謂當事人約定一方將自己之財產以他
    方名義登記，而仍由自己管理、使用、處分，他方允就該財
    產為出名登記之契約，其成立側重於借名者與出名者間之信
    任關係，在性質上應與委任契約同視，倘其內容不違反強制
    、禁止規定或公序良俗者，即應賦予無名契約之法律上效力
    ，並類推適用民法委任之相關規定（最高法院98年度台上字
    第76號判決參照）。經查：
（一）【被上訴人所提出系爭土地之買賣契約書影本係屬真正】
    按法院得命提出文書之原本，不從前項之命提出原本或不能
    提出者，法院依其自由心證斷定該文書繕本或影本之證據力
    ，民事訴訟法第353條定有明文。故雖僅提出私文書之影本
    而無原本以供查驗，法院仍得依自由心證判斷該私文書影本
    之證據力。查被上訴人主張系爭土地係其向李龍山購買一節
    ，經提出簽署當事人為李龍山及被上訴人之買賣契約書影本
    （原審證物卷證2號）為證。上訴人雖爭執其真正，被上訴
    人復因遺失未能提出該契約書原本。然原地主即證人李龍山
    於原審95年度易字第124號上訴人2人被訴偽造文書案件到庭
    證述：伊於76年將系爭土地出賣予他人，是與被上訴人甲○
    ○接觸，簽買賣契約的人是甲○○，也是甲○○與伊談土地
    價錢，系爭土地價款，都是伊去甲○○家裡拿現金，伊只知
    道跟他拿了3次錢；（上開買賣契約書影本）那些手寫文字
    是伊去跟甲○○拿現金時所留下的，是誰的指印伊不記得等
    語（第200至203頁）。其於該案檢察官偵訊時證述：「是甲
    ○○和我溝通價位，當面與我交易並付款‧‧乙○○沒有出
    面談過，甲○○跟我談時，都只有向我表示是他自己要購買
    的意思，價款確定是甲○○交錢的，買賣價金依契約書所載
    ，即1分地60萬元，價款約121萬元」等語（臺灣臺南地方法
    院檢察署94年度他字第1077號卷第8、9頁）。被上訴人固未
    提出買賣契約書原本，然系爭土地之買受確係被上訴人與李
    龍山接洽商定價格，訂立契約後付款，該契約書影本既經證
    人李龍山確認屬實，堪信為真正。
（二）【系爭土地係被上訴人出資向李龍山所購買】
  1.被上訴人主張其購買系爭土地之資金來源，係於75年4月10
    日出售其所有高雄巿新興區○○街190巷10號之3層樓房及高
    雄巿苓雅區○○○段1141之21地號土地所得價款合計235萬
    元乙節，業據其提出買賣契約書及臺灣省高雄市土地登記簿
    等影本為證（原審證物卷證6號）。上訴人雖認與本案無關
    （原審卷第56、117頁），惟並未爭執其真正，是被上訴人
    曾於系爭土地買受前出售上開不動產而取得資金，足堪認定
    。
  2.而系爭土地買賣之商洽及付款，證人李龍山於上開刑案原審
    審理中復證述：系爭土地伊與被上訴人甲○○討論買賣過程
    中，甲○○並沒有提及系爭土地係上訴人乙○○所購買，伊
    從頭到尾都跟甲○○接觸等語（同上審理卷第203、204頁）
    。另於該案檢察官偵訊時尚證述：被上訴人甲○○向伊買地
    都是交付現金，伊沒有拿到支票，乙○○沒有出面談過等語
    （同上他字卷第9、10頁）。按李龍山之大姐係被上訴人及
    上訴人乙○○2人之弟媳，此據上訴人乙○○於原審準備程
    序及證人李龍山於前述刑事案件檢察官偵訊時陳述在卷（原
    審卷第167頁、上開他字卷第8頁）。其與上訴人乙○○及被
    上訴人之親疏關係相同，並無為不實陳述之必要。查系爭土
    地買賣訂約，迄本件涉訟，已歷10餘年，李龍山關於付款方
    式、付款地、付款次數及付款金額等細節，自難免因記憶模
    糊致前後所證略有差異及其所證與契約所載稍有不同，惟其
    證述係與被上訴人洽談買賣、簽約及由被上訴人付款等重要
    情節，前後所述並無二致，且均核與被上訴人主張大致相符
    。反之上訴人乙○○雖主張系爭土地係其委託被上訴人向李
    龍山購買，然關於價金給付之方式，其於上開刑事案件94年
    2月18日檢察官偵訊時，先陳稱是由伊簽發永康市農會支票
    給被上訴人給付土地買賣價金，伊是發票人云云（94年度發
    查字第314號卷第78至79頁）。嗣又於同年5月26日偵查中改
    稱是被上訴人於73、75及76年，向伊拿現金3、4次，每次3
    、40萬元，也有向伊拿支票云云（同上他字卷第16頁），姑
    不論上訴人乙○○前後所述歧異，其就曾交付現金或支票予
    被上訴人代其支付購買系爭土地之價金亦未舉證以實其說。
    而有關系爭土地買賣洽談及簽約部分，上訴人乙○○於偵查
    中陳稱：伊只有請被上訴人甲○○拿錢給李龍山，價金是伊
    與李龍山談的云云（94年度偵字第14099號卷第11頁）。於
    刑事案件原審法官詢以：據你所知，是否知道李龍山與甲○
    ○有簽訂契約時，則稱：只有口頭約定，並沒有簽訂契約書
    云云（同上審理卷第210頁），亦與證人李龍山證述之情節
    不符。另其就系爭土地買賣契約書則陳稱被上訴人沒有拿給
    伊，伊都不知道（同上發查卷第79頁）云云，惟上訴人乙○
    ○果真委託被上訴人出面向李龍山買受系爭土地，則依其所
    述其又何以於未簽訂契約書之情形下即付清價款？並於付清
    價款後尚不知道有無簽訂買賣契約書？顯與經驗法則有違。
    對照系爭土地嗣後尚為被上訴人配偶李江碧蓮設定抵押權（
    詳不爭執事項）及向第一銀行設定抵押權貸款等情（詳下述
    ），上訴人乙○○所稱：被上訴人未交付買賣契約書，不知
    道有無買賣契約書更與常情有悖。上訴人乙○○復陳稱：其
    係自耕農，自己曾買過土地，李龍山住其附近，約4、5百公
    尺，平常有來往等語（原審卷第168頁），上訴人乙○○與
    李龍山既屬熟識，且具有自耕農之身分，則如係其自己向李
    龍山買受，又何致置身事外，竟委託未具自耕農身份之被上
    訴人代其與李龍山洽談契約內容乃至委託被上訴人交付價金
    ？故其辯稱：係其委託被上訴人購買云云，並不足採。被上
    訴人稱系爭土地係其自己出資向李龍山所購買，應屬可信。
    至李龍山另稱：土地所有權狀登記給誰，誰就是買主，僅係
    其主觀之認知而已，不足做為認定土地誰屬之依據。
  3.再系爭土地雖登記為上訴人乙○○名義，然為保障被上訴人
    之權益，曾為被上訴人之配偶李江碧蓮設定60萬元之抵押權
    ，有土地登記簿謄本可稽。上訴人雖抗辯：系爭土地價格
    130萬餘元，只設定抵押60萬元，且權利存續期間僅1年，與
    通常借名登記之土地均設定超過土地價值之抵押權之常態不
    符，該抵押權實係上訴人乙○○向被上訴人借款60萬元之擔
    保等語。就此被上訴人則主張：於80年12月20日上訴人乙○
    ○另邀約合夥購買土地，被上訴人被說服，同意提供系爭土
    地向第一銀行辦理抵押貸款，同時塗銷李江碧蓮抵押權登記
    云云。按依土地登記簿謄本記載：系爭土地於76年4月14日
    以買賣為原因，登記為上訴人乙○○名義後，旋即於同年月
    22日設定抵押權予李江碧蓮，存續期間自76年4月20日至77
    年4月20日，該抵押權於80年12月13日以清償為原因塗銷後
    ，系爭土地又於80年12月27日向第一銀行設定1056萬元之最
    高限額抵押權。衡以上訴人乙○○與被上訴人曾以系爭網寮
    段220地號土地連同其他土地向第一銀行抵押貸款做為合夥
    購買其他土地之資金，為其二人所不爭。就系爭土地塗銷抵
    押登記後越數日，即又向第一銀行設定抵押權，在時間上具
    有綿密性，且依一般銀行之貸款作業程序如抵押之土地已有
    抵押權存在，較不容易接受設定次順位之抵押權之慣例，被
    上訴人之主張，為屬可採。以上訴人乙○○與被上訴人係親
    兄弟，系爭土地既以上訴人乙○○名義登記，足見當時二人
    感情甚篤，故設定存續期間較短，低於土地價值之抵押權，
    與常情尚無違背。
（三）【被上訴人於系爭土地買賣後持有土地所有權狀並實際使
       用系爭土地】
  1.系爭土地於76年4月14日由李龍山移轉登記為上訴人乙○○
    名義後，其同日所核發之所有權狀，即由被上訴人保管迄今
    ，期間雖於80年12月20日曾交由上訴人乙○○向第一銀行大
    灣分行借款880萬元並設定抵押權，然於辦畢後上訴人乙○
    ○即交還被上訴人保管，業據被上訴人提出所有權狀原本經
    原審核閱與影本無訛發還（原審證物卷證3號及原審卷第122
    頁）。上訴人乙○○對於被上訴人持有保管所有權狀曾於80
    年12月間交由上訴人乙○○持向第一銀行大灣分行貸款8百
    餘萬元，且由其持向地政機關辦理抵押權登記後，所有權狀
    又回到被上訴人手中等事實，均不爭執（原審卷第168、169
    頁）。上訴人乙○○既稱土地為其所有，又何以未保管所有
    權狀？而於原審法官詢及辦畢抵押權登記後所有權狀何以又
    回到被上訴人手上時，竟陳稱「我也不知道」（原審卷第16
    9頁）云云，顯難令人相信其係真正所有權人。至上訴人被
    訴謊稱所有權狀遺失申請補發，雖經判決無罪，尚與系爭土
    地所有權誰屬無關。
  2.系爭土地向來由被上訴人利用並種植椰子樹，業據被上訴人
    提出照片（原審證物卷證5號）為證，且為上訴人所不爭執
    （原審卷第117頁）。被上訴人於原審92年度訴字第574號第
    三人異議之訴事件亦曾提出收據影本及照片（該案卷第8、2
    4頁）為憑。證人劉義城於該事件原審言詞辯論期日亦證述
    ：被上訴人曾於87年7月25日向伊買椰子樹苗，當初是被上
    訴人來向伊訂購椰子樹苗50幾棵，1棵1百元，工錢2千5百元
    ，這些椰子樹苗是被上訴人帶伊到田地種的，好像在臺南永
    康或仁德那裡，那塊土地很大，約有3分地左右，椰子樹種
    植大約6年可以收成，種植椰子樹仍須照顧，如果沒有整理
    、除草，就會雜草叢生，通常大約2個月除草一次，10幾天
    要澆1次水，卷附照片所示的椰子算是長得很好，旁邊雜草
    是很容易生長的草，約10幾天就會長很大等語（該案卷第27
    、28頁），均經本院調閱上開案卷屬實。可見系爭土地長久
    以來確為被上訴人利用種植作物。按土地以由其所有人種植
    利用為常態，依被上訴人持有保管系爭土地所有權狀及系爭
    土地長久以來均由被上訴人實地種植作物等事實，亦足證系
    爭土地之真正所有權人為被上訴人。
（四）【有關家族會議錄音譯文內容】
  1.審視並理解下列錄音譯文內容之前提：
  (1)系爭土地中之網寮段220地號土地，前於80年12月27日曾由
    上訴人乙○○為第一銀行設定擔保本金最高限額1056萬元之
    抵押權，並由上訴人乙○○於同年月28日以其名義向該銀行
    借貸880萬元，有該銀行90年4月13日一銀大灣字第99號函、
    90年4月19日一銀大灣字第132號函附於原審89年度重訴字第
    31號上訴人乙○○與被上訴人間清償債務卷內足參（該案件
    原審卷2第308、323至325頁）。
  (2)上訴人乙○○於80年7月15日購得之臺南縣歸仁鄉○○○段
    1小段3、5、8、9、10、11、12地號（80年9月6日均移轉登
    記為上訴人乙○○所有）、於80年9月16日購得之同段6地號
    （80年10月29日移轉登記為上訴人乙○○所有）共八筆土地
    ，均係上訴人乙○○與被上訴人分別出資二分之一而合夥買
    入，並登記為上訴人乙○○名義。嗣乙○○為第一銀行設定
    共同擔保本金最高限額1260萬元抵押權，並由上訴人乙○○
    於80年12月28日以其名義向第一銀行借貸1050萬元等情，除
    有上開資料外，並有買賣契約書、土地登記簿及共同出資購
    買土地合約書（均影本，原審重訴字31號卷1第12、14、68
    至92頁、原審本案卷第34頁以下）可參。
  (3)上訴人乙○○於80年3月18日尚以其個人所有臺南縣歸仁鄉
    ○○○段2小段744地號土地，為第一銀行設定抵押權，借款
    340萬元，再於同年月22日借款6百萬元，合計此筆土地抵押
    借款為940萬元等情，除有上開(1)段所載資料可參外，復有
    上訴人乙○○於上開重訴字第31號案提出之書狀、被上訴人
    於該案所提出均記載此部分借款（或記載「貸（940萬元乘
    以2分之1）等於470萬元」，或記載「940萬元／475萬元（
    德）、465萬元（義）」，或記載「貸款以930萬元算，乘以
    2分之1（借入）等於465萬元）之對帳單影本（原審重訴字
    第31卷2第175頁、卷1第223、224及226頁）可證。
  (4)上開借款金額計2870萬元，係被上訴人與上訴人乙○○支用
    80年7月及9月間合夥購買前述媽祖廟段及於80年12月間合夥
    購買臺南縣歸仁鄉○○段72、72之1地號土地之價款，且2人
    各出資2分之1，而前揭借款被上訴人應負擔其中1425萬元等
    情，此有上訴人乙○○於原審重訴字第31號所提出曾由被上
    訴人在其上以手寫註記「貸款部分，借新臺幣1425萬元，80
    年3月22日」之第一銀行放款戶授信明細查詢表影本、被上
    訴人於該案所提出對帳單影本（原審重訴字第31號卷1第11
    、202、223頁）可參，且互核相符，復有上開(2)所記載之共
    同出資購買土地合約書影本在卷可憑。被上訴人及上訴人乙
    ○○亦均不爭執上開媽祖廟段及沙崙段土地係合資購買（原
    審卷第135、169、170頁）。
  2.而被上訴人所提出88年7月10日「家族共有土地協調會」之
    錄音譯文中有如下內容，兩造對於內容之真正並不爭執（該
    錄音譯文係於原審89年度重訴字第31號所提出，被上訴人於
    該案件係被告，上訴人乙○○係原告），並分別以下列代號
    表示：「義」代表被上訴人，「德」代表上訴人乙○○，「
    玉」為被上訴人與上訴人乙○○之姪女李美玉，「昌」係被
    上訴人與上訴人乙○○之侄子李進昌，「春」為被上訴人與
    上訴人乙○○之侄子李進春，「峻」則係丁○○為上訴人乙
    ○○女婿亦即上訴人丙○○之配偶，「蓮」係被上訴人之配
    偶李江碧蓮。
┌─┬───────────────────────────────┐
│一│義：現在我講，他用我的土地去借880萬元，要怎麼處理？我雖借這， │
│  │    那你借的部分如何處理？                                    │
│  │德：你沒有估給我，我怎會借那麼多？                            │
│  │義：是你同意估的！                                            │
│  │德：我給你說，我無法度，你講可以暫時付利息！                  │
│  │   （原審證物卷證7號第74頁反面）                              │
├─┼───────────────────────────────┤
│二│義：是啊！我就是講這樣！買沙崙那邊是用我龍山那一塊借八百八十萬│
│  │    元。                                                      │
│  │德：我給你借的呢？無你，我會拿去借嗎？                        │
│  │   （同上第74頁反面、75頁）                                   │
├─┼───────────────────────────────┤
│三│峻：你講880萬元是哪一塊土地借880萬元！                        │
│  │義：我給你講過了，是當初用我私人網寮段那1塊土地去借的！       │
│  │峻：是網寮段2分2土地去借880萬元。                             │
│  │玉：你寫起來，2分2借880萬元。                                 │
│  │春：那借880萬元是2人共同借的！                                │
│  │義：對！合起來1930萬元去買沙崙那邊。                          │
│  │峻：現在你意思怎樣。                                          │
│  │義：你說880萬要怎麼處理，因為已經算完了，我欠你五百多萬元。   │
│  │玉：他要付5百多萬元。                                         │
│  │義：那邊你爸借的880萬要怎麼處理，我都已經截至算到現在。       │
│  │玉：1930萬元是包括。                                          │
│  │義：他用我的土地去借880萬元。                                 │
│  │昌：是借來買沙崙。                                            │
│  │德：這他同意的！                                              │
│  │   （同上第75頁反面、76頁）                                   │
│  │                                                              │
├─┼───────────────────────────────┤
│四│峻：不免啦！880萬元轉名就可以！                               │
│  │義：你講給美玉聽看看！                                        │
│  │春：轉名土地要轉登記！                                        │
│  │峻：無啦！更換債務而已！                                      │
│  │玉：所有權登記是二叔去借款，這樣要看銀行要給你變更否？所有權人│
│  │    也要作保！                                                │
│  │峻：擔保物提供免作債務保證人！                                │
│  │玉：要的！是要作債務人連帶保證人！                            │
│  │德：那登記還給他就可以。                                      │
│  │玉：登記過戶給三叔你就不要作保。                              │
│  │昌：現在農地可以登記了嗎？                                    │
│  │春：現在農地登記還要一條手續費，一條增值稅！                  │
│  │玉：不免！農地不免增值稅！                                    │
│  │峻：你不是講可以登記，現在可以登記。                          │
│  │德：可以。                                                    │
│  │   （同上第83頁反面、84頁）                                   │
├─┼───────────────────────────────┤
│五│義：無啦！那1塊我老早就拿申報書給他蓋章，那1塊要移轉還給我就  │
│  │    對啦！你爸不要給我蓋章！                                  │
│  │蓮：他不是在講那一塊！                                        │
│  │義：無啦！他在講網寮段我們哪1塊，你聽錯了。                   │
│  │玉：這陣子是在講網寮哪1塊！                                   │
│  │義：我老早移轉申報書就拿給他蓋章，而他不蓋章！                │
│  │德：我會給你們吃掉嗎？                                        │
│  │   （同上第84頁反面）                                         │
│  │                                                              │
├─┼───────────────────────────────┤
│六│德：沒‧‧‧，我沒同意啊！你利息都沒繳，說要我估起來，你太太說│
│  │    全部土地都不要，只要網寮段土地登記回去就好了。            │
│  │   （同上第34頁）                                             │
└─┴───────────────────────────────┘
  3.而被上訴人與上訴人乙○○均主張系爭土地為其個人單獨所
    有，上訴人乙○○於原審準備程序時亦陳述除系爭土地外，
    其與被上訴人並無其他與系爭網寮段同地段土地（原審卷第
    122、172）。依上開對話內容，益證系爭土地係被上訴人所
    有，否則上訴人乙○○又何以對話稱：「你太太說全部土地
    都不要，只要網寮段土地登記回去就好了」、「我會給你們
    吃掉嗎」。以被上訴人的土地借880萬元，買沙崙段土地上
    訴人乙○○又稱：「這他同意的」等內容，更足以佐證系爭
    土地實係被上訴人所有而登記在上訴人乙○○名下，並由上
    訴人乙○○以其中網寮段220地號土地為第一銀行設定抵押
    權，做為其與被上訴人合夥購買沙崙段土地之貸款。上訴人
    辯稱：「證人李美玉於刑事案件證稱：協調會時沒有人說土
    地是誰的，上訴人乙○○沒有承認土地是被上訴人的」，尚
    與實情不符。至貸款支付合夥買賣土地價金之餘額，究係存
    入何人帳戶，僅係被上訴人與上訴人乙○○當時2人資金如
    何運用周轉之問題而已，尚無從進而推論系爭土地係何人所
    有。上訴人雖又抗辯上開協調會之對話內容係尚在協調當中
    ，而非最後之定論云云，然前引譯文對話語意，有關系爭土
    地係被上訴人所有一節，係早已存在之事實，至有關系爭土
    地是否連同抵押債務一併更名為被上訴人名義，方屬協調事
    項。況被上訴人與上訴人乙○○嗣又合夥買賣土地，並以前
    述1.(1)(2)(3)所述及之土地設定抵押貸款，其中(2)部分係2 人
    各出資2分之1，(3)部分則係上訴人乙○○單獨所有之土地設
    定抵押貸款，倘(1)部分之系爭土地為上訴人乙○○所有，顯
    然在此合夥購買土地之大部分資金來源，均出自於上訴人乙
    ○○，尚與常情有悖。反觀，若(1)部分之系爭土地係被上訴
    人所有，則雙方以所有土地設定抵押所提供之資金則較為接
    近。
（五）【上訴人禁反言之抗辯】
  1.上訴人抗辯被上訴人曾於原審91年度執字第14964號強制執
    行程序、92年度訴字第574號第三人異議之訴及本院92年度
    上易字第201號第三人異議之訴主張承租系爭土地並已給付
    租金，其有租賃權及地上權等事實，基於禁反言原則，可證
    被上訴人絕非系爭土地之真正購買者及權利人云云。
  2.按所謂「衡平禁反言原則」（equi-table estoppel）係指
    當事人一方就事實故為虛偽意思表示，致他方信其虛偽之意
    思表示為真實，而為一定之作為或不作為，致受損害，法院
    即禁止為虛偽意思表示之當事人，再為任何與先前虛偽表示
    相左之陳述或主張。當事人之陳述縱使前後不一，亦未使他
    方信其意思表示為真實，而為一定之作為或不作為，致受損
    害，即不生禁反言問題。查原審91年度執字第14964號強制
    執行事件，係上訴人乙○○之債權人第一銀行以原審91年度
    促字第7424號確定支付命令為執行名義，聲請原審對登記為
    上訴人乙○○名義之不動產，包括系爭土地在內為強制執行
    之程序，被上訴人雖於92年3月12日具狀向原審提出異議，
    然係針對第一銀行所聲請之強制執行程序。又上開第三人異
    議之訴，亦係被上訴人列第一銀行為被告，訴請撤銷上開第
    一銀行強制執行程序。是上訴人抗辯被上訴人禁反言之上開
    事件，被上訴人均非針對上訴人而為。而上訴人乙○○就其
    與被上訴人間前因合夥購買土地，曾以被上訴人為被告，於
    89年10月4日向原審起訴清償債務，該事件先後經原審90 年
    7月4日以89年度重訴字第31號、本院92年6月24日以90年度
    上字第252號判決，再由最高法院94年7月14日以94年度台上
    字第1275號裁定駁回兩造上訴而確定。而被上訴人於該案前
    後近5年涉訟程序，始終主張其為系爭土地實際所有權人（
    該案原審卷1第22、150頁、卷2第163、164、186、256、2
    62、310頁、本院該案卷第57、59、105、115、186頁、第3
    審卷第60頁）。按就被上訴人與上訴人乙○○間之內部關係
    而言，無論於訴訟中或於前揭錄音譯文之協調會中，被上訴
    人均未曾主張或承認系爭土地為上訴人乙○○所有。而被上
    訴人有關租賃權或地上權之主張，均未為判決所採信，因而
    判決駁回其訴或上訴確定，業經本院調取上開事件卷宗核閱
    綦詳，自無使上訴人乙○○因誤信其意思表示為真實，而為
    一定之作為或不作為，因而致受損害之問題。上訴人此部分
    抗辯，自無可採。
（六）【被告乙○○有關與被上訴人互動模式之抗辯】
  1.上訴人乙○○又稱：被上訴人均要求上訴人乙○○簽訂書面
    契約並會算，則循被上訴人與上訴人乙○○間數十年來互動
    模式，就系爭土地被上訴人定會要求書立信託登記之書面文
    件並要求上訴人乙○○簽名，以確保其權利，被上訴人始終
    無法提出此書面憑證，顯與被上訴人與上訴人乙○○互動模
    式有違，被上訴人就信託契約之存在無法舉證，其所述顯不
    實在云云，並提出共同出資購買土地合約書3份及會算單7份
    以佐其說詞。
  2.查系爭土地，係於76年3月6日向李龍山購買，並於同年4月
    14日移轉登記在上訴人乙○○名下，有土地登記簿謄本在卷
    可憑，且被上訴人與上訴人乙○○均主張系爭土地為其個人
    單獨所有，業如前述。而上訴人乙○○所提出上開「共同出
    資購買土地合約書」3份，其中有關前述媽祖廟段土地，除
    該段1小段第6地號土地於80年9月16日購得，10月29日方移
    轉登記為上訴人乙○○名義外，其餘該段1小段第3、5、8、
    9、10、11、12等地號土地係於80年7月15日所購買，於9月6
    日移轉登記為上訴人乙○○名義，已如前述，並有土地登記
    簿謄本為憑（原審卷1第67頁以下）。至其餘有關雙方合夥
    出資購買之臺南縣永康市○○段5426、5254地號土地，則均
    記載「79年」，其中大灣段5254地號土地部分甚至尚有第三
    人王輝雄共同出資。是上訴人乙○○所提出之上開「共同出
    資購買土地合約書」，不僅其買入之時間與系爭土地之購買
    日期有相當差距，且合夥購買之土地前後多達數筆，其中並
    有他人共同出資，權義關係較為複雜，為杜日後爭議，以書
    面約定自屬必然，自難以此推認系爭土地係上訴人乙○○所
    購買。況上訴人乙○○及被上訴人嗣於80年12月間，尚分別
    各出資2分之1合夥購買臺南縣歸仁鄉○○段72及72之1地號
    土地，為其2人所不爭執，然此部分亦未見諸於上開上訴人
    乙○○所提出之共同出資購買土地合約書及會算單，可見縱
    係合夥購買土地，亦非均曾簽具書面以供查考，上訴人乙○
    ○關於上開互動模式之抗辯，不足為其有利之認定。
二、按私有農地所有權之移轉，其承受人以能自耕者為限。而耕
    地，係指農業用地中依區域計畫法編定之農牧用地，或依都
    市計畫法編為農業區、保護區之田、旱地目土地，或依土地
    法編定之農業用地，或未依法編定而土地登記簿所記載田、
    旱地目之土地，89年1月28日刪除生效前之土地法第30條第1
    項前段及同日修正生效前之農業發展條例第3條第11款定有
    明文。查系爭土地之地目為「旱」，經臺南縣永康市於67年
    7月21日發布之都市計畫公告為「農業區」，屬前揭規定之
    「農地」，其承受人有自耕能力資格之限制。系爭土地於向
    李龍山購買辦理移轉登記時，被上訴人並無自耕農身分，上
    訴人乙○○則有自耕農身分，為其二人所不爭。衡諸系爭土
    地由被上訴人向李龍山接洽簽約購買及付款，所有權狀於買
    受後即由被上訴人執有保管，其間雖曾由上訴人乙○○提供
    向銀行抵押貸款，惟於辦畢後，上訴人乙○○隨即交還被上
    訴人執有，而系爭土地長年均由被上訴人種植作物使用，並
    參酌前揭協調會錄音譯文內容，以及被上訴人與上訴人乙○
    ○有關合夥買賣土地事業出資情形綜合以觀，被上訴人主張
    系爭土地係其向李龍山所購買而僅借用上訴人乙○○名義辦
    理登記，應係事實。
三、【上訴人乙○○就系爭土地為無權處分】
  1.上訴人乙○○之債權人第一銀行大灣分行前於92年12月24日
    以原審92年4月23日南院鵬91執速字第14964號債權憑證為執
    行名義，向原審聲請執行系爭土地經原審以93年度執字第72
    0號強制執行事件受理執行在案。嗣第一銀行於93年10月27
    日具狀聲請准予延緩執行3個月，經原審於93年10月28日以
    南院慶93執速字第720號函覆照准，第一銀行嗣又於93年11
    月5日復具狀撤回強制執行，另併案執行債權人臺南縣永康
    市農會亦於93年11月11日具狀撤回強制執行，業經本院調閱
    該事件卷宗無訛。
  2.第一銀行於上開強制執行程序中之所以聲請延緩執行，係因
    上訴人乙○○先後於93年10月22日及27日向第一銀行提出申
    請書，表示系爭土地已找到買主，該買主願以553萬元承買
    ，並願繳納保證金106萬6千元，而聲請延緩執行，並俟尾款
    446萬4千元於同年11月5日前付清後，再撤回強制執行及塗
    銷抵押權。而因當時系爭土地拍賣底價僅533萬元，故第一
    銀行同意上訴人乙○○所稱買主以553萬元承買系爭土地等
    情，業據證人即第一銀行負責聲請上開強制執行程序之代理
    人王秀鳳於上訴人二人涉嫌偽造文書案件檢察官偵訊時結證
    明確，且提出上訴人乙○○第一銀行帳戶交易明細分戶表及
    前述申請書影本二張附卷供參（94年度偵字第14099號卷第9
    、21至23頁），堪認屬實。
  3.上訴人方面主張上訴人乙○○以553萬元將系爭土地賣予上
    訴人丙○○，而上訴人丙○○之資金來源，則包括其弟李南
    毅先行墊付上開保證金106萬6千元，再由上訴人丙○○自備
    126萬4千元、向友人洪辜秀卿借款250萬元及向李南毅借款
    70萬元後，將餘款446萬4千元匯入上訴人乙○○帳戶，以系
    爭土地價款代上訴人乙○○清償對第一銀行債務553萬元。
    嗣系爭土地移轉登記予上訴人丙○○後，上訴人丙○○即於
    93年12月29日以網寮段220地號土地（即重測後之建國段14
    地號土地）以自己為義務人兼債務人為土地銀行永康分行設
    定擔保債權最高限額480萬元抵押權後向土地銀行借款4百萬
    元，俟同年12月31日該筆款項撥入上訴人丙○○於該銀行帳
    戶後，上訴人丙○○即於同日自該帳戶匯出106萬6千元至李
    南毅第一銀行大灣分行帳戶、另於同日分別匯出250萬元及7
    萬5千元至洪辜秀卿家族所經營晉鼎營造有限公司設於第一
    銀行竹溪分行帳戶，再於94年1月17日匯出30萬元至李南毅
    上開帳戶等情有土地登記申請書、上訴人丙○○土地銀行存
    款存摺、電匯申請書可證（原審卷第104、137、223頁以下
    ）且與下列證據互核一致：
  (1)證人洪辜秀卿於上訴人二人被訴偽造文書案件原審審理中證
    述：伊不認識乙○○，但認識丙○○，丙○○到伊家說要買
    法拍屋，錢不夠跟伊借錢，丙○○帳戶中93年11月4日有一
    筆伊的250萬元匯入，是伊借給她的錢，用伊女兒的房子抵
    押貸款匯給丙○○，並未與丙○○約定利息，但實際上有收
    到約二個月之利息7萬5千元，上開借款也有還等語（原審95
    年度易字第124號卷第88、89頁）。
  (2)證人即上訴人丙○○之弟李南毅於上開刑案原審審理中證述
    ：丙○○說系爭土地法院拍賣2次，價格便宜，要去把它買
    回，伊去找第一銀行大灣分行莊經理請他暫時不要拍賣，丙
    ○○要把它買回，隔幾天銀行的人打電話來說要底價加20萬
    元，伊把情形告訴丙○○，丙○○說好。丙○○跟伊說自己
    有1百多萬，要再跟洪太太借250萬元及跟伊借70萬元。銀行
    說要先付押標金106萬6千元，餘款4百多萬元要於2個禮拜付
    清。後來伊從自己帳戶提領106萬6千元交給劉穗瑩，2個禮
    拜後，伊持丙○○存摺及印章寫取款條取款交給劉穗瑩辦理
    清償。丙○○後來跟土地銀行借款4百多萬，有還伊106萬元
    ，後來又還了30萬元，還欠伊40萬元，伊父親沒有出資買系
    爭土地等語（第93至96頁）。
  (3)被上訴人於本件所提出系爭土地登記簿謄本（原審卷第20、
    21頁）、上訴人丙○○於上開刑案檢察官偵查中提出其於土
    地銀行永康分行及第一銀行大灣分行之帳戶存摺影本（94年
    度偵字第14099號卷第67至70頁）、於上訴人2人所涉偽造文
    書案件原審審理中提出李南毅之第一銀行大灣分行帳戶存摺
    影本（第183、184頁）。
  4.被上訴人雖主張上訴人2人間就系爭土地之買賣係通謀虛偽
    意思表示，而由上訴人乙○○製造上開資金流程假象，並由
    上訴人丙○○擔任人頭向土地銀行貸款云云，惟並未提出任
    何事證供參。查父女間並無不得買賣土地之規定，親友之間
    更非不得借款。上訴人丙○○先向他人借款做為買賣土地之
    資金，嗣再設定抵押貸款清償借款，與一般買賣不動產之常
    情並無違背。而依上訴人丙○○所提出其土地銀行帳戶存摺
    顯示，其因向上訴人乙○○購買系爭土地，於上開資金籌措
    過程中，背負對土地銀行4百萬元債務，致其每月必需攤還2
    萬9千餘元至3萬1千餘元不等款項，自難認其與上訴人乙○
    ○係製造資金流通假象，被上訴人指係虛偽買賣尚無可取。
  5.惟查：系爭土地雖登記為上訴人乙○○名義，實係被上訴人
    所有，上訴人乙○○將之出賣予上訴人丙○○，並為所有權
    移轉登記，對被上訴人而言，自屬無權處分行為。按無權利
    人就權利標的物所為之處分，經有權利人之承認始生效力，
    民法第118條第1項定有明文。另依土地法所為之登記，有絕
    對效力，同法第43條亦有明定。故借名登記之出名者，若違
    反借名登記契約之約定，將登記之財產為物權處分者，對借
    名者而言，即屬無權處分，除相對人為善意之第三人，應受
    善意受讓或信賴登記之保護外，如受讓之相對人係惡意時，
    自當依民法第118條無權處分之規定而定其效力，以兼顧借
    名者之利益（最高法院98年度台上字第76號判決參照）。經
    查：
  (1)根據前引協調會錄音譯文，其中諸如：丁○○質稱「你講
    880萬元是哪1塊土地借880萬元」，被上訴人告稱「我給你
    講過了，是當初用我私人網寮段那1塊土地去借的」，丁○
    ○聞後旋稱「是網寮段2分2土地去借880萬元」。另被上訴
    人於協調會稱：「他用我的土地去借880萬元」，上訴人乙
    ○○回稱「這他同意的」。又丁○○曾表示「不免啦！880
    萬元轉名就可以」，被上訴人則稱「你講給美玉聽看看」，
    丁○○再稱「無啦！更換債務而已」，李美玉旋稱「所有權
    登記是二叔去借款，這樣要看銀行要給你變更否？所有權人
    也作保」，丁○○回稱「擔保物提供免做債務保證人」，李
    美玉聞後乃稱「要的，是要做債務人連帶保證人」，上訴人
    乙○○旋答稱「那登記還給他就可以」。其後被上訴人又稱
    「我老早移轉申報書就拿給他蓋章，而他不蓋章」，上訴人
    乙○○則稱「我會給你們吃掉嗎？」。足見上訴人丙○○之
    配偶丁○○自一開始即參與協調會，與聞上訴人乙○○以被
    上訴人所有之系爭土地貸款，並多次就被上訴人為系爭土地
    所有權人及系爭土地與抵押權擔保債務變更名義等情有所發
    言而參與討論，其必知悉系爭土地係被上訴人所有之實情。
    是丁○○到場證稱：其岳父即上訴人乙○○約其參與協調會
    ，土地有好幾筆，詳細地號不清楚，當時也沒有講出地號，
    伊不清楚系爭土地係何人所有云云，核與實情不符，蓋丁○
    ○如不清楚土地誰屬之狀況，其岳父即上訴人乙○○又何致
    要其參加協調會？其並有所發言？。丁○○雖又稱：伊在高
    雄上班，丙○○在台南上班，上班日夫妻未住在一起，系爭
    土地討論之內容及爭議伊未轉知丙○○。丙○○以系爭土地
    辦理抵押貸款，伊未參與，也沒有負擔貸款等語。惟其夫妻
    二人未曾向原審登記分別財產制，有原審民事紀錄科查詢表
    在卷可憑（原審卷第237頁）。縱二人非在同地上班，亦屬
    同財生活，以夫妻感情之密切而言，於牽涉夫妻之間甚或家
    族重大財產事件，自無不商討之理，縱上訴人丙○○未參與
    協調會，衡情丁○○絕無可能未將所知上情告知上訴人丙○
    ○，上訴人丙○○於買受前自當知悉系爭土地係被上訴人所
    有，其並非善意第三人，自無土地法第43條之適用。上訴人
    2人間就系爭土地之處分行為，並無證據顯示曾經被上訴人
    承認，被上訴人復提起本件訴訟，則依民法第118條第1項之
    規定，上開處分行為自不生效力，依民法第113條規定應負
    回復原狀之責任。
四、綜上所述，被上訴人主張系爭土地為其所有，尚屬可信。上
    訴人所辯，均不足採。查被上訴人業已以起訴狀繕本之送達
    ，向上訴人乙○○終止類似委任之借名登記之法律關係，其
    依民法第767條、第113條之規定，請求上訴人應塗銷系爭土
    地以買賣為原因所為之所有權移轉登記，及類推適用民法第
    541條第2項之規定，請求上訴人乙○○於所有權移轉登記塗
    銷後，將系爭土地所有權回復登記為被上訴人名義，為有理
    由，原審為被上訴人勝訴之判決，並無不合，上訴人上訴指
    摘原判決不當，而聲明廢棄，為無理由，應予駁回。至上訴
    人丙○○另抗辯：系爭土地抵押貸款係做為上訴人乙○○與
    被上訴人合夥購買其他土地之資金，被上訴人受有不當得利
    乙節，無論其抗辯是否可採，亦屬另一法律關係，併予敘明
    。
五、本件事證已臻明確，兩造其餘攻擊防禦方法及舉證經審酌後
    ，核與判決結果不生影響，不另逐一論列，併此敘明。
據上論結，本件上訴為無理由，依民事訴訟法第449條第1項、第
463條、第85條第2項、第87條第1項，判決如主文。
中    華    民    國    99    年    3    月    9      日
                民事第三庭  審判長法  官  黃崑宗
                                  法  官  王浦傑
                                  法  官  蘇重信
上為正本係照原本作成。
如對本判決上訴，須於判決送達後20日內向本院提出上訴狀，未
表明上訴理由者，應於上訴後20日內，向本院提出理由書（須附
繕本）。依法須繳納裁判費並應委任律師為訴訟代理人，始得上
訴。
中    華    民    國    99    年    3     月    9     日
                                  書記官  李淑華
【附記】
民事訴訟法第466條之1：
(1)對於第二審判決上訴，上訴人應委任律師為訴訟代理人。但上
  訴人或其法定代理人具有律師資格者，不在此限。
(2)上訴人之配偶、三親等內之血親、二親等內之姻親，或上訴人
  為法人、中央或地方機關時，其所屬專任人員具有律師資格並
  經法院認為適當者，亦得為第三審訴訟代理人。
民事訴訟法第466條之2第1項：
  上訴人無資力委任訴訟代理人者，得依訴訟救助之規定，聲請
  第三審法院為之選任律師為其訴訟代理人。

司法院資訊處製作；財團法人民間司法改革基金會備份。
